ACORDAO-COMPLETO-2393391

ACÓRDÃO 449/2020 ATA 6/2020 - PLENÁRIO

VISTOS, relatados e discutidos estes autos em que se apreciam pedido de reexame interposto pela Ferrovia Norte Sul S.A, subconcessionária do Trecho Ferroviário EF-151, em face do Acórdão 322/2019-TCU-Plenário;
ACORDAM os Ministros do Tribunal de Contas da União, reunidos em Sessão do Plenário, em:
conhecer do pedido de reexame interposto pela empresa Ferrovia Norte Sul S.A, com fundamento no art. 48 da Lei 8.443/1992, para no mérito, negar-lhe provimento.
dar ciência desta decisão ao recorrente e aos demais interessados.

Pedido de reexame interposto em face de acórdão que expediu determinações no âmbito de auditoria realizada para avaliar legalidade, legitimidade e economicidade em atos de subconcessão do Trecho Ferroviário EF-151.

Agência Nacional de Transportes Terrestres; Ministério da Infraestrutura; Valec Engenharia, Construções e Ferrovias S.A.

3. Recorrente: Ferrovia Norte Sul S/A (09.257.877/0001-37).

13.1. Ministros presentes: José Mucio Monteiro (Presidente), Benjamin Zymler, Augusto Nardes, Raimundo Carreiro, Ana Arraes, Bruno Dantas e Vital do Rêgo (Relator).
13.2. Ministro-Substituto convocado: Augusto Sherman Cavalcanti.

VITAL DO RÊGO

Ministro Aroldo Cedraz.

Adoto como parte do relatório, com os ajustes de forma pertinentes, a instrução da Secretaria de Recursos (Serur) , cujas propostas contaram com a anuência dos dirigentes daquela unidade técnica (peças 223 a 225) :
INTRODUÇÃO
1.	Trata-se de recurso de reconsideração interposto pela Ferrovia Norte Sul S.A. (peças 189, 190 e 206) em face do Acórdão 322/2019-TCU-Plenário (peça 177) , de relatoria do Ministro Aroldo Cedraz, vazado nos seguintes termos, com as alterações do Acórdão 1600/2019-TCU-Plenário (peça 203) :
9.1. fixar prazo de até 15 (quinze) dias, com fulcro no art. 71, IX, da Constituição Federal, c/c o art. 45 da Lei 8.443/1992 e com o art. 251 do Regimento Interno do TCU, para que a Valec adote as providências necessárias ao exato cumprimento da lei, no sentido de anular o item 2.2.7 do termo de entrega e recebimento do trecho I-A da Ferrovia Norte Sul, o item 2.7 do termo de entrega e recebimento do trecho II da Ferrovia Norte Sul e o item 2.4 do Segundo Termo Aditivo ao Contrato 33/07, em razão do descumprimento do princípio da legalidade (arts. 37 da CF/1988 e 14 da Lei 8.987/1995) , dos princípios da razoabilidade e da proporcionalidade (art. 2º da Lei 9.784/1999) e do princípio da motivação (art. 50, inciso II e §1º, da Lei 9.784/1999) ;
9.2. determinar à Valec, com fundamento no art. 43, inciso I, da Lei 8.443/1992, c/c o art. 250, inciso II, do Regimento Interno do TCU:
9.2.1. que se abstenha de pagar os valores entendidos pela FNS S.A. como devidos em decorrência do atraso na entrega dos trechos da Ferrovia Norte Sul até que a subconcessionária encaminhe memória de cálculo detalhada e que contenha, de forma justificada, todos os valores utilizados para a definição do valor devido e até que a Valec formalize sua concordância com tal memória de cálculo; 
9.2.2. que encaminhe, em até 30 (trinta) dias após sua formalização de concordância, documento que contenha registro das análises efetuadas e que comprove a validade e a adequação da memória de cálculo apresentada pela FNS S.A.;
9.2.3. que, em 30 (trinta) dias, indique, motivadamente, quais as obras, equipamentos, serviços, etc. são necessários para o pleno atendimento, ano a ano e desde o início da subconcessão, das metas de produção e segurança em conformidade com o Contrato 33/07 e com as negociações com a ANTT; 
9.2.4. que apresente plano de ação, no prazo de 60 (sessenta) dias, que contenha as providências necessárias para que, como gestora do contrato de subconcessão, efetive-se a recomposição do patrimônio reversível da subconcessão em relação ao descumprimento, pela FNS S.A, das obrigações elencadas na Cláusula Décima Primeira do Contrato 33/2007;
9.3. determinar à ANTT, com fundamento no art. 43, inciso I, da Lei 8.443/1992, c/c o art. 250, inciso II, do Regimento Interno do TCU, que apresente plano de ação, no prazo de 30 (trinta) dias, dotado das medidas voltadas à conclusão da revisão da Resolução-ANTT 3.696/2011, relacionada às metas de desempenho, bem como que encaminhe, oportunamente, a este Tribunal, a referida resolução, em sua versão final (Item excluído por perda de objeto, nos termos do Acórdão 1600/2019-TCU-Plenário) ;
9.4. determinar à SeinfraPortoFerrovia que autue processo apartado para acompanhar, à luz da Resolução ANTT 5.831/2018, os procedimentos instaurados pela ANTT na aplicação de sanções, em face do descumprimento de metas de produção e segurança, bem como da possível ausência do integral cumprimento do contrato de subconcessão, notadamente das obrigações constantes da cláusula Décima Primeira do Contrato 33/2007;
9.5. recomendar à ANTT, com fundamento no art. 250, inciso III, do Regimento Interno do TCU, que verifique a ocorrência de eventuais atrasos na realização de obras, aquisição de equipamentos, realização de serviços etc., bem como descumprimento de metas de produção e de segurança, com relação ao originalmente pactuado em outros contratos de concessão/subconcessão do setor ferroviário, considerando a situação identificada no Contrato 33/2007;
9.6. que seja autorizada, com fundamento no art. 250, inciso V, § 6º, do Regimento Interno do TCU, c/c o art. 43 da Resolução-TCU 259/2014, a autuação de processo apartado para apurar as responsabilidades pelas irregularidades na assinatura dos termos de entrega e recebimento dos trechos I-A e II da Ferrovia Norte Sul e do Segundo Termo Aditivo ao Contrato 33/07;
9.7. dar ciência deste acórdão à ANTT, à Valec e à FNS S.A.;
9.8. arquivar o presente processo, com fundamento no art. 169, inciso III, do Regimento Interno do Tribunal.
HISTÓRICO
2.	Trata-se de relatório de auditoria realizada na Agência Nacional de Transportes Terrestres (ANTT) e na empresa pública Valec Engenharia, Construções e Ferrovias S.A (Valec) , para avaliar legalidade, legitimidade e economicidade em atos de subconcessão do Trecho Ferroviário EF-151, concedido pela União à Valec e subconcedido por esta à Ferrovia Norte Sul S.A., empresa privada do grupo Valor da Logística Integrada (VLI) .
2.1.	Em síntese, a União, por meio da ANTT, concedeu à Valec o direito de construção, exploração e desenvolvimento do transporte ferroviário entre os municípios de Belém (PA) e Senador Canedo (TO) , com extensão de 2.200 km.
2.2.	A Valec subconcedeu a administração e exploração do serviço público de transporte no trecho entre Açailândia (MA) e Palmas (TO) , com extensão de 720 km, para a empresa FNS S.A, pelo preço aproximado de R$ 1,5 bilhão de reais.
2.3.	A auditoria foi autuada após os resultados de uma Representação da SeinfraHidroferrovias (TC Processo 011.566/2015-9) , que verificou a aprovação de procedimento arbitral acordado entre Valec e FNS S.A para definir valores de multas e indenizações que a empresa pública deveria pagar à subconcessionária, em virtude de descumprimento de cláusulas do Contrato de Subconcessão 33/2007, bem como de aditivos e atos decorrentes.
2.4.	A Unidade Técnica constatou que o valor da multa variava entre R$ 76 a 580 milhões de reais, podendo adicionalmente serem cobradas indenizações no valor de R$ 800 milhões de reais.
2.5.	Após apreciação dos fatos, com oitiva das partes envolvidas, restou consignado nos autos que:
i) as multas cobradas da Valec não tinham previsão contratual, tendo origem nos termos de entrega e recebimento dos trechos ferroviários e no segundo termo aditivo ao Contrato 33/2007, com vícios de forma e descumprimento aos princípios da legalidade, razoabilidade e proporcionalidade;
ii) não houve comprovação dos fatos que ensejariam a aplicação das multas e indenizações, estando ausente também demonstrativo de cálculos para justificar os valores envolvidos; e
iii) houve descumprimento de cláusulas do contrato de subconcessão por parte da empresa FNS S.A, que não foram apuradas pela Valec ou pela ANTT.
2.6.	Por meio do Acórdão 322/2019-TCU-Plenário, o Tribunal assinou prazo para que a Valec anulasse os atos que estipularam multas sem previsão em contrato, por afronta aos princípios da legalidade, razoabilidade e proporcionalidade, e também fez determinações adicionais à Valec, à ANTT e à SeinfraPortoFerrovia. 
2.7.	A ANTT opôs embargos de declaração, que resultou na perda de objeto da determinação contida no item 9.3 do acórdão embargado e na alteração da redação do item 9.4.
2.8.	Nesta oportunidade, examina-se pedido de reexame interposto pela empresa FNS S.A contra o acórdão em referência.
ADMISSIBILIDADE
3.	O exame preliminar de admissibilidade às peças 210-211 - acolhido pelo Relator ad quem em despacho à peça 213 - concluiu por conhecer do recurso, com suspensão dos efeitos dos itens 9.2, 9.2.1 e 9.2.4 do acórdão recorrido.
MÉRITO
4.	Constitui objeto do recurso examinar se:
	i) As multas tinham previsão em contrato e foram estabelecidas em conformidade com o ordenamento jurídico;
	ii) os valores das multas decorreram de cálculos devidamente demonstrados e com respeito aos princípios da proporcionalidade e da razoabilidade; e
	iii) é cabível apuração de eventuais descumprimentos contratuais por parte da FNS S.A.
5.	Dos fundamentos para aplicação das multas
5.1.	A recorrente sustenta que as multas previstas nos termos de recebimento e no segundo aditivo contratual respeitaram o ordenamento jurídico.
5.2.	Defende que o Estatuto Social da Valec S.A vigente à época dos fatos não restringia a assinatura de alterações contratuais apenas à Diretoria-Executiva. Essa restrição teria sido estabelecida por meio do Decreto 8.134/2013, editado após quatro anos da assinatura dos instrumentos que alteraram o contrato original.
5.3.	Colaciona julgado do STJ e doutrina do autor Fabio Maria de Mattia para argumentar que deveria ser considerado válido o negócio realizado por aquele que possui aparência de ser representante do contratante, perante terceiro de boa-fé.
5.4.	Aponta que a "consciência" e "aquiescência" da Valec S.A criaram expectativa sobre a FNS de que os contratos eram válidos e aptos a produzirem efeitos jurídicos, nos termos da boa-fé objetiva nas relações privadas.
5.5.	Entende que as assinaturas dos instrumentos que permitiram a aplicação das penalidades eram benéficas à Valec S.A, pois permitia o recebimento de 80% do valor da terceira parcela da outorga, que estaria condicionada à entrega dos trechos ferroviários.
5.6.	Afirma que o Diretor Geral da ANTT considerou normal a previsão de penalidades severas, pois incentivaria o cumprimento das obrigações pactuadas. Informa também que a assessoria jurídica da Valec S.A se manifestou favoravelmente à celebração de aditivo contratual, nos termos da peça 113.
5.7.	Alega que não houve inovação nos termos de recebimento e no aditivo. Considera que o fato gerador estaria previsto no contrato original e os documentos posteriores "apenas avençaram como deveria se dar a entrega definitiva dos trechos ferroviários" (peça 189, p. 12) . Nessa linha de entendimento colaciona parecer elaborado por Floriano de Azevedo Marques Neto (peça 189, p. 25-99 e peça 190) , encomendado pela recorrente nos autos do processo judicial movido contra a Valec S.A.
5.8.	Afirma que a decisão recorrida "partiu da equivocada premissa de que a simples entrega dos trechos seria suficiente para obstar a cobrança de multa" e assinala que "por um mero lapso, no entanto, deixou o v. acórdão recorrido de observar que os trechos foram entregues em condições diversas daquelas previstas no Edital e no contrato de Subsconcessão nº 033/20007" (peça 189, p. 13) .
5.9.	Transcreve trecho do artigo 73 da Lei 8.666/1993, que dispõe sobre recebimento de obras nos seguintes termos: "O recebimento proviso¿rio ou definitivo na¿o exclui a responsabilidade civil pela solidez e seguranc¿a da obra ou do servic¿o". Aponta que este entendimento possui previsão no contrato de subconcessão, em suas Cláusulas 10.1 e 20.1.
5.10.	Assevera que os trechos foram entregues inacabados e com capacidade altamente reduzida, o que teria impactado também no equilíbrio econômico financeiro do contrato.
5.11.	E especificamente em relação à subconcessão do Trecho I-A, sustenta que a sua entrega deveria ocorrer na data da assinatura do contrato, conforme previsto em edital publicado em 27/6/2006.
	Análise
5.12.	Vislumbra-se que a recorrente possui razão em um dos argumentos apresentados, mas que não se presta a modificar o teor da decisão recorrida.
5.13.	Com efeito, o voto condutor dispôs que (peça 179, p. 6) :
46. Na¿o podem ser acolhidos os argumentos da FNS S.A. de que as multas aplicadas a¿ Valec se encontram previstas em instrumentos assinados pelos representantes das partes com amplos poderes para institui¿-las. Ao contra¿rio do que afirma a subconcessiona¿ria, a compete¿ncia de "autorizar a realizac¿a¿o de acordos, contratos e conve¿nios que constituam o¿nus, obrigac¿o¿es ou compromissos para a Valec", e¿ atribuic¿a¿o da Diretoria Executiva, em regime de Colegiado, conforme art. 30 do seu Estatuto (Lei 11.772/2008) . Assim, o argumento de que as assinaturas do Diretor-Presidente e de apenas um dos diretores da Valec foram suficientes para autorizar que a empresa assumisse novos compromissos na¿o merece prosperar. Ha¿ vi¿cio de compete¿ncia caracterizado. De fato, na¿o podem apenas dois membros da Diretoria Executiva assumir novas obrigac¿o¿es em nome da empresa, em nome do restante do Colegiado.
5.14.	Em face deste ponto, a recorrente argumenta que o Estatuto Social da Valec S.A vigente à época dos fatos não restringia a assinatura de alterações contratuais apenas à Diretoria-Executiva. Essa restrição teria sido estabelecida por meio do Decreto 8.134/2013, editado após quatro anos da assinatura dos instrumentos que alteraram o contrato original.
5.15.	Consignam ainda que deveria ser considerado válido o negócio realizado por aquele que possui aparência de ser representante do contratante, perante terceiro de boa-fé. E concluem que a "consciência" e "aquiescência" da Valec S.A criou expectativa sobre a FNS de que os contratos eram válidos e aptos a produzirem efeitos jurídicos, nos termos da boa-fé objetiva nas relações privadas.
5.16.	Da análise dos argumentos, é de se notar que a competência da Diretoria Executiva da Valec S.A para "autorizar a realização de acordos, contratos e convênios" foi estabelecida expressamente pelo Decreto 8.134/2013, em seu artigo 30, VI.
5.17.	O normativo é, portanto, posterior a assinatura dos termos de recebimento e do aditivo contratual.
5.18.	O termo de recebimento do Trecho I-A foi assinado pelo Diretor-Presidente e pelo Diretor Administrativo-Financeiro da Valec S.A em 30/10/2009, nos termos da peça 32, p. 5. O termo de recebimento do Trecho II foi assinado pelos mesmos gestores em 29/12/2009, conforme peça 39, p. 5. Por fim, o 2º Aditivo ao Contrato foi firmado em 10/12/2010 (peça 46, p.8) .
5.19.	Possui razão a recorrente neste aspecto.
5.20.	No entanto, a invalidade deste fundamento não é suficiente para afastar a constatação desta Corte de que novas penalidades foram estabelecidas à Valec S.A sem observância ao ordenamento jurídico.
5.21.	O Tribunal entendeu que as sanções descumpriram o princípio da legalidade (artigos 37 da CF/1988 e 14 da Lei 8.987/1995) , os princípios da razoabilidade e da proporcionalidade (artigo 2º da Lei 9.784/1999) e o princípio da motivação (artigo 50, inciso II e §1º, da Lei 9.784/1999) . Em especial, a conclusão do Tribunal decorreu da constatação de que as multas não tinham previsão contratual, pois foram estabelecidos por atos que não poderiam inovar em relação às cláusulas originais. Ademais, os valores em discussão eram desarrazoados e estavam desacompanhados de memória de cálculo e documentos que os embasassem. 
5.22.	A despeito de alegar que não houve inovação nos atos posteriores ao contrato, a própria subconcessionária reconhece em seu recurso que os termos de recebimento pactuaram "novas obrigações" à Valec S.A, verbis (peça 289, p. 17, grifo acrescido) :
62. Nota-se que nos termos de recebimento nos quais foram pactuadas as novas obrigac¿o¿es da VALEC ha¿ cláusula expressa em que se fixa como marco inicial para a contagem da multa por descumprimento a data da assinatura do termo, e na¿o a data em que houve mora na entrega do referido trecho.
5.23.	Os termos de entrega e recebimento, portanto, foram atos que inovaram e geraram novas obrigações à Valec. Tais documentos deveriam ser os marcos temporais a partir dos quais se deveria calcular eventual sanção à Valec S.A, nos termos previstos no contrato original de subconcessão. Não se prestam a alterar contrato já estabelecido, criarem novas multas e serem marco inicial para contagem de prazo para novas sanções sem previsão no contrato inicial.
5.24.	Nos termos do Contrato de Subconcessão 33/2007, a multa foi prevista para "atrasos na entrega dos trechos e/ou pólos de carga" (peça 47, p. 26) :
20.1 - DA SUBCONCEDENTE VALEC
§ 1o - A SUBCONCEDENTE estará¿ sujeita a¿ aplicação de multas diárias pelo atraso na entrega dos trechos e/ou po¿los de carga, quando os prazos e as condições previstos nos Parágrafos 1°, 2° e 3° do Item 10.1 da Cláusula Décima, não forem cumpridos.
§ 2° - A SUBCONCEDENTE devera¿ indenizar a SUBCONCESSIONA¿RIA, por dia de atraso, em um valor correspondente a 10% (dez por cento) da receita dia¿ria esperada (lucro estimado) , considerando-se as Metas de Produção previstas no Item 6.1 da Cláusula Sexta deste Contrato e o produto médio adotado no Estudo Operacional (ANEXO 111 do Edital de Licitação) .
Com base no Valor Mínimo da Outorga da Subconcessa¿o previsto no Edital de Licitação, a SUBCONCESSIONA¿RIA será¿ indenizada, por dia de atraso, nos seguintes percentuais:
I - Ano de 2007; 0,0014% do Valor da Outorga da Subconcessa¿o;
II - Ano de 2008; 0,0020% do Valor da Outorga da Subconcessa¿o;
III - Ano de 2009; 0,0039% do Valor da Outorga da Subconcessa¿o;
5.25.	Os termos de recebimento e entrega são atos que demonstrariam o marco temporal para definição das multas. A partir do recebimento dos trechos ferroviários poderia ser aferido eventual atraso e o número de dias, de forma a calcular a penalidade cabível. Não são atos que permitiriam estabelecer novas hipóteses de multa.
5.26.	Não é crível que a subconcessionária tenha assinado termo de recebimento em relação a obra que não se encontrava operacional e não se prestava ao seu fim, realizando pagamentos que poderiam chegar a 80% da terceira parcela da outorga, como mencionado pela própria recorrente.
5.27.	Desse modo, com razão a decisão recorrida, que entendeu que no caso concreto houve descumprimento ao princípio da legalidade e aos artigos 37 da CF/1988 e 14 da Lei 8.987/1995, pois não seria possível estabelecer novas cláusulas ou alterar aquelas existentes por meio de termos de entrega e recebimento de obra.
5.28.	O parecer jurídico encomendado pela recorrente no âmbito de processo judicial também não apresenta elementos aptos a alterar o entendimento aqui esposado.
5.29.	O documento discorre sobre regime jurídico aplicável às empresas públicas e aos contratos de concessões. E trata também das sanções administrativas e do cabimento de tutela de urgência. Em síntese, a despeito de afirmar inicialmente que "os Termos de Entrega e Recebimento não criam novos tipos sancionadores e, tampouco, nova sanção administrativa", logo depois reconhece que "a assinatura do 2º Termo Aditivo supre qualquer dúvida quanto à validade das multas convencionada entre as partes" (peça 190, p. 16) .
5.30.	A conclusão do parecer sustenta que o 2º Termo Aditivo poderia convalidar os vícios na criação das novas multas. 
5.31.	No entanto, não se vislumbra adequada esta interpretação.
5.32.	De início, cabe transcrição do teor dos itens 2.3 e 2.4 do termo aditivo (peça 46, p. 4) :
2.3 - A presente entrega e recebimento provisório do TRECHO III não exime, em nenhuma hipótese, as responsabilidades da VALEC quanto às medidas necessárias para colocá-lo nas condições previstas no Edital e no Contrato de Subconcessão n.º 033/2007. Fica desde já acordado que a VALEC deverá sanar todas as inconformidades encontradas no TRECHO III, em prazo a ser pactuado entre as partes, contado a partir da elaboração do RELATÓRIO.
2.4 - Caso a VALEC não venha a desincumbir-se de todas as medidas necessárias para a completa e definitiva solução das inconformidades referidas no item 2.3, será devida à FNS S/A, multa compensatória prevista na Cláusula Vigésima do Contrato de Subconcessão, corrigida pelo IGPI-DI, desde a data do inadimplemento até a data da efetiva correção pela VALEC. Para fins de clareza, as Partes declaram que o critério de cálculo aplicável a atrasos a partir de 01 de janeiro de 2010 será o mesmo já previsto para o ano de 2009 na Cláusula Vigésima do Contrato de Subconcessão.
5.33.	Observa-se que o termo aditivo tratou especificamente de multa relacionada ao Trecho III da obra ferroviária. Ainda que o aditivo tenha ratificado os termos de recebimento anteriores, não convalidou e não fez referência às multas relacionadas aos Trechos I e II.
5.34.	E o item 2.4 do aditivo fez remissão à multa estabelecida no contrato original, quando já havia recebido o Trecho III da ferrovia subconcedida e não seria cabível mais a aplicação de multa.
5.35.	O documento em referência não poderia se prestar a justificar aplicação de sanções de forma diversa ao previsto no contrato original. Desse modo, cabe corroborar a conclusão da decisão recorrida, cujo voto condutor consignou de forma precisa a irregularidade tratada nos autos (peça 179, p. 3) :
27. Ja¿ para o trecho III da ferrovia, onde tambe¿m foi definida multa por atraso na resoluc¿a¿o de passivos ambientais e construtivos, o Segundo Termo Aditivo ao Contrato 33/2007, apesar de ter obedecido aos tra¿mites cabi¿veis, na¿o alterou a cla¿usula penal do contrato original. O fato gerador da multa estipulada inicialmente no contrato era o "atraso na entrega de trechos" e na¿o o "atraso na resoluc¿a¿o de passivos ambientais e construtivos". Ficou demonstrado que as sanc¿o¿es foram estipuladas em desobedie¿ncia ao princi¿pio da legalidade e com vi¿cio de forma e de compete¿ncia. Apesar de os termos de entrega e recebimento dos trechos I-A e II terem sido "ratificados" posteriormente pelo Segundo Termo Aditivo ao Contrato 33/20, na¿o foi identificada qualquer motivac¿a¿o para a tentativa de convalidac¿a¿o dos citados vi¿cios de forma e de compete¿ncia.
28. Ale¿m da irregularidade dos atos administrativos, tambe¿m restou comprovado que as multas por atraso na resoluc¿a¿o de passivos ambientais e construtivos foram definidas com fundamento em me¿todo e base de ca¿lculo desproporcional. Da forma como as sanc¿o¿es foram definidas, a Valec esta¿ sujeita a¿ aplicac¿a¿o de multa, em seu valor cheio, caso qualquer passivo na¿o seja solucionado, por menos relevante que seja.
29. Nos termos em que se deram as apenac¿o¿es, ainda que a subconcessiona¿ria opere os trilhos e obtenha receita, se qualquer passivo ainda subsista, a Valec deve ressarcir a FNS S.A. A desproporcionalidade fica latente ao se verificar que os trilhos esta¿o de fato sendo operados e mesmo assim a Valec esta¿ sendo instada a pagar valores miliona¿rios. Considerando que se trata de uma multa que objetiva compensar a subconcessiona¿ria por lucros cessantes, entende a unidade te¿cnica que houve desfigurac¿a¿o do objetivo da multa e desobedie¿ncia aos princi¿pios da proporcionalidade e da razoabilidade.
5.36.	Não há reparos aos termos da decisão recorrida. 
5.37.	A recorrente aponta ainda que, nos termos da peça 113 destes autos, a assessoria jurídica da Valec S.A se manifestou favoravelmente à celebração do aditivo contratual, que teria estabelecido novas penalidades à empresa pública. 
5.38.	Eventual parecer jurídico da Valec não se mostra relevante para afastar as constatações deste Tribunal, de que houve descumprimento ao ordenamento jurídico no estabelecimento das novas multas. De qualquer modo, a peça 113, mencionada pela recorrente, traz complementação à defesa do Diretor-Geral da ANTT à época dos fatos, e o documento ali anexado informa não ter sido encontrada manifestação jurídica em relação ao aditivo contratual, "se é que ela de fato existiu" (peça 113, p. 11) .
5.39.	Por fim, o artigo 73 da Lei 8.666/1993, que trata da responsabilidade pela solidez e segurança da obra mesmo após o seu recebimento, não dá azo para cobrança de multas sem previsão contratual.
6. 	Dos Valores das Multas
6.1.	A recorrente discorda que as multas pleiteadas são desproporcionais. Pondera que a indenização exigida é compatível com o porte do trecho ferroviário e com os prejuízos suportados pela empresa em razão dos descumprimentos contratuais por parte da Valec S.A.
6.2.	Novamente faz referência a trechos do parecer elaborado por Floriano de Azevedo Marques Neto (peça 189, p. 25-99 e peça 190) , encomendado pela recorrente nos autos do processo judicial movido contra a Valec S.A, para justificar que as multas foram estabelecidas a partir de parâmetros objetivos, pautados em expressões econômicas reais e que refletem prejuízos suportados pela subconcessionária.
6.3.	Defende que as multas foram calculadas a partir do início da mora, ocorrido na data de assinatura dos termos de recebimento, com exceção do Trecho I-A, que pactuou o prazo de entrega na data da assinatura do contrato.
6.4.	Registra que os valores das multas levaram em consideração os passivos ambientais, bem como a gravidade de cada passivo. E tais elementos estariam previstos no contrato de subsconcessão e indicados nos anexos dos termos de entrega.
6.5.	Com estas considerações, aduz que as multas foram razoáveis e calculadas de forma clara, em obediência aos marcos iniciais previstos em contrato, e aponta que os passivos ambientais estavam listados no contrato de subconcessão e nos termos de entrega.
Análise
6.6.	Não há como acolher os argumentos aduzidos.
6.7.	De início, oportuno destacar o item do acórdão relacionado aos valores das multas:
9.2. determinar à Valec, com fundamento no art. 43, inciso I, da Lei 8.443/1992, c/c o art. 250, inciso II, do Regimento Interno do TCU:
9.2.1. que se abstenha de pagar os valores entendidos pela FNS S.A. como devidos em decorrência do atraso na entrega dos trechos da Ferrovia Norte Sul até que a subconcessionária encaminhe memória de cálculo detalhada e que contenha, de forma justificada, todos os valores utilizados para a definição do valor devido e até que a Valec formalize sua concordância com tal memória de cálculo; 
6.8.	Na hipótese dos autos, o Tribunal expediu determinação a ser cumprido por ente jurisdicionado a esta Corte.
6.9.	Cabe à Valec examinar o item e adotar as providências cabíveis. O Tribunal entendeu que a empresa pública deve se abster de pagar multas até que a subconcessionária apresente memória de cálculo detalhada e que contenha, de forma justificada, todos os valores utilizados para a definição do montante devido.
6.10.	O Tribunal pretende que os valores das multas sejam baseados nos parâmetros previstos no contrato original, em sua cláusula 20.1, em respeito aos princípios da razoabilidade e da proporcionalidade. 
6.11.	Os argumentos recursais da subconcessionária se limitam a justificar a validade das multas e defender que elas foram calculadas de forma correta, considerando o porte do trecho ferroviário e os prejuízos suportados pela empresa. No entanto, não colaciona memória de cálculo ou outros elementos de prova para demonstrar suas alegações.
6.12.	Colaciona apenas parecer contratado em processo judicial que defende a regularidade na previsão das multas. Este documento também não apresenta dados concretos que permitam aferir a proporcionalidade ou exatidão dos cálculos para justificar o valor das multas. Conclui, sem base em qualquer elemento ou números, que "o expressivo valor ora pleiteado pela FNS tem lastro no impacto econômico por ela diretamente suportado e, justamente por isso, parece-me conforme aos ditames da proporcionalidade, em suas três vertentes" (peça 190, p. 17) .
6.13.	Eventual pagamento de multa deve ocorrer mediante juntada dos elementos de prova pertinentes em processo administrativo devidamente instaurado para esse fim. Deve haver comprovação do dano que fundamente a multa que se busca obter.
6.14.	De qualquer modo, a não apresentação de memória de cálculo ou outros documentos ao recurso é irrelevante, pois este não é o âmbito adequado para tal discussão. Todos os elementos de prova sobre esse aspecto devem ser apresentados à Valec, que deve concordar de forma fundamentada para proceder a eventual pagamento de multa.
6.15.	A determinação combatida não discute a possibilidade de pagamento de multa, desde que comprovados os fatos geradores previstos em contrato, bem como os parâmetros ali estabelecidos.
6.16.	Com estas considerações, não há elementos que permitam afastar determinação feita à Valec, devidamente fundamentada no artigo 43, inciso I, da Lei 8.443/1992, e artigo 250, inciso II, do Regimento Interno do TCU.
7. 	Dos descumprimentos contratuais por parte da FNS S.A
7.1.	A recorrente afirma que a ANTT se manifestou nos autos e concluiu que não houve inadimplemento contratual por parte da FNS S.A, nos termos da resposta ao Ofício 379/2016-TCU, da SeinfraHidroFerrovia.
7.2.	Alega que eventuais descumprimentos de metas ocorridos nos anos de 2008 e 2010 decorreria em grande parte de inobservâncias contratuais por parte da Valec, que teria entregue os trechos em péssimas condições, impossibilitando suas operações na capacidade total.
7.3.	Aduz que essa justificativa foi acatada pela ANTT para afastar aplicação de penalidades por descumprimentos contratuais de sua parte. 
7.4.	Aponta que o não alcance de metas ocorridos em 2012 e 2013 resultaram em advertência e multa, tendo a ANTT informado que não poderia a empresa ser considerada inadimplente para efeitos de investigação no TCU.
7.5.	E registra que o não atingimento de metas de segurança no ano de 2014 não foi objeto de processo administrativo perante a ANTT em razão da revisão da Resolução ANTT 3696/2011.
7.6.	Desse modo, conclui que não houve qualquer vício ou irregularidade por parte da recorrente quanto ao cumprimento de metas.
7.7.	Com relação aos investimentos que não teriam sido realizados pela recorrente nos termos do contrato de subconcessão, sustenta que não puderam ser entregues no prazo ajustado por falhas da Valec S.A, em especial decorrentes dos passivos ambientais e dos defeitos de construção.
7.8.	Interpreta, também, que os investimentos listados no contrato de subconcessão buscavam atender as metas de produção e segurança. E que esses objetivos foram quase a totalidade cumpridos, conforme manifestação da ANTT 483/DG/ANTT/2016. Nos anos em que não foram cumpridas, a ANTT teria acatado as justificativas apresentadas pela FNS S.A.
7.9.	Menciona investimentos no ano de 2015 que somavam R$ 133.121.793,51, para aquisição de locomotivas, automação de terminais e reformas de pátios, construção do Ramal do Tegram, dentre outros. Informa que a projeção de investimentos para os anos de 2017/2021 é estimado em 1,5 bilhões de reais. Entende, por tais motivos, que não descumpriu os termos do contrato de subconcessão.
Análise
7.10.	Não há como acolher os argumentos da recorrente para afastar os itens que determinam apuração quanto ao descumprimento de metas e investimentos.
7.11.	Os itens questionados foram assim redigidos:
9.2. determinar à Valec, com fundamento no art. 43, inciso I, da Lei 8.443/1992, c/c o art. 250, inciso II, do Regimento Interno do TCU:
 (...) 
9.2.4. que apresente plano de ação, no prazo de 60 (sessenta) dias, que contenha as providências necessárias para que, como gestora do contrato de subconcessão, efetive-se a recomposição do patrimônio reversível da subconcessão em relação ao descumprimento, pela FNS S.A, das obrigações elencadas na Cláusula Décima Primeira do Contrato 33/2007;
 (...) 
9.5. recomendar à ANTT, com fundamento art. 250, inciso III, do Regimento Interno do TCU, que verifique a ocorrência de eventuais atrasos na realização de obras, aquisição de equipamentos, realização de serviços etc., bem como descumprimento de metas de produção e de segurança, com relação ao originalmente pactuado em outros contratos de concessão/subconcessão do setor ferroviário, considerando a situação identificada no Contrato 33/2007;
7.12.	Do mesmo modo que no item anterior, o Tribunal expediu determinações/recomendações destinadas à Valec e à ANTT, entes jurisdicionados a esta Corte. Cabe a essas entidades examinarem os itens e adotarem as providências cabíveis.
7.13.	Também nesse ponto, as alegações da empresa são desprovidas de elementos de prova. Informa acerca de investimentos que somariam mais de 1 bilhão de reais, discorre sobre gastos para aquisição de locomotivas, automação de terminais e reformas de pátios, mas não colaciona qualquer documento para comprovar tais assertivas.
7.14.	E como visto anteriormente, não se verifica relevante a juntada de documentos no âmbito deste Tribunal, uma vez que as deliberações foram destinadas à ANTT e à Valec S.A, entidades jurisdicionadas a esta Corte e que possuem gestão e competência fiscalizatória sobre a subconcessão dos trechos ferroviários.
7.15.	A esses entes é que devem ser encaminhadas as justificativas da recorrente e todos os elementos que embasem suas alegações.
7.16.	Esta Corte não emitiu juízo definitivo sobre os fatos auditados, pois não possuí elementos suficientes para aferir a regular execução contratual. Deliberou apenas para que fossem apurados os aspectos que entendeu não esclarecidos no âmbito da auditoria de conformidade. 
7.17.	Noutro giro, a subconcessionária reconhece que descumpriu metas contratuais e foi sancionada pela ANTT com penas de multa e advertência. No entanto, menciona que a própria agência reguladora "informou que a FNS não deve ser considerada como inadimplente para efeitos de investigação no TCU" (peça 189, p. 20) .
7.18.	Nesse aspecto, compete esclarecer que o Tribunal exerce sua competência por força do artigo 71 da Constituição Federal de 1988, como órgão de controle externo da Administração Pública Federal, e possui as seguintes prerrogativas, dentre outras:
Art. 71. O controle externo, a cargo do Congresso Nacional, será exercido com o auxílio do Tribunal de Contas da União, ao qual compete:
 (...) 
IV - realizar, por iniciativa própria, da Câmara dos Deputados, do Senado Federal, de Comissão técnica ou de inquérito, inspeções e auditorias de natureza contábil, financeira, orçamentária, operacional e patrimonial, nas unidades administrativas dos Poderes Legislativo, Executivo e Judiciário, e demais entidades referidas no inciso II;
 (...) 
X - assinar prazo para que o órgão ou entidade adote as providências necessárias ao exato cumprimento da lei, se verificada ilegalidade;
 (...) 
XI - representar ao Poder competente sobre irregularidades ou abusos apurados.
7.19.	Não há que se falar em restrições ao exercício do controle externo efetuado por esta Corte de Contas, que possui fundamento em dispositivo constitucional. Todos os atos que envolvam competência do Tribunal são passíveis de apuração. 
CONCLUSÃO
8. 	Da análise, conclui-se que a empresa subconcessionária não traz elementos aptos a desconstituir as deliberações destinadas à Valec e à ANTT, que devem ser mantidas em seus exatos termos.
8.1.	As multas objetos de determinações foram criadas sem previsão no contrato original, não havendo também elementos de prova que fundamentem os valores que se buscam aplicar à Valec. Eventuais descumprimentos contratuais por parte da subconcessionária também devem ser objeto de exames por parte da ANTT e Valec, não havendo qualquer justificativa para impedir estas apurações.
PROPOSTA DE ENCAMINHAMENTO
9.	Ante o exposto, propõe-se, com fundamento no artigo 48 da Lei 8.443/1992:
	a)  conhecer do recurso e, no mérito, negar-lhe provimento;
	b) dar ciência da decisão à recorrente e aos demais interessados.
É o relatório.

8.1. Leandro Dias Porto Batista (OAB/DF 36082), Guilherme de Araújo Pinho Costa e outros, representando Ferrovia Norte Sul S.A.
8.2. Wagner Alessander Ferreira e outros, representando Ministério da Infraestrutura.
8.3. João Luiz Noronha da Jornada e outros, representando Agência Nacional de Transportes Terrestres.
8.4. Luciano Bandeira Campos, representando Ministério dos Transportes, Portos e Aviação Civil (extinta).
8.5. Gustavo Toniol Raguzzoni e outros, representando Bernardo José Figueiredo Gonçalves de Oliveira.
8.6. Leonardo Lacerda Jube (OAB/GO 26903) e outros, representando Francisco Elísio Lacerda.  
8.7. Cleuler Barbosa das Neves (OAB/GO 17137), representando José Francisco das Neves.  
8.8. Silvia Regina Schmitt (OAB/RS 58372) e outros, representando Valec Engenharia, Construções e Ferrovias S.A.

Não atuou.

RELATÓRIO DE AUDITORIA. SUBCONCESSÃO DE TRECHO FERROVIÁRIO. APLICAÇÃO DE MULTAS SEM PREVISÃO NO CONTRATO ORIGINAL. DESCUMPRIMENTO AO PRINCÍPIO DA LEGALIDADE. DETERMINAÇÕES. PEDIDO DE REEXAME. CONHECIMENTO. ARGUMENTOS NÃO AFASTAM IRREGULARIDADES. NEGATIVA DE PROVIMENTO.

RELATÓRIO DE AUDITORIA (RA)

Secretaria de Recursos (Serur).

Cuidam os autos de pedido de reexame interposto pela Ferrovia Norte Sul S.A, empresa privada do grupo Valor da Logística Integrada (VLI) e subconcessionária do Trecho Ferroviário EF-151, em face do Acórdão 322/2019-TCU-Plenário, prolatado nos seguintes termos:
9.1. fixar prazo de até 15 (quinze) dias, com fulcro no art. 71, IX, da Constituição Federal, c/c o art. 45 da Lei 8.443/1992 e com o art. 251 do Regimento Interno do TCU, para que a Valec adote as providências necessárias ao exato cumprimento da lei, no sentido de anular o item 2.2.7 do termo de entrega e recebimento do trecho I-A da Ferrovia Norte Sul, o item 2.7 do termo de entrega e recebimento do trecho II da Ferrovia Norte Sul e o item 2.4 do Segundo Termo Aditivo ao Contrato 33/07, em razão do descumprimento do princípio da legalidade (arts. 37 da CF/1988 e 14 da Lei 8.987/1995) , dos princípios da razoabilidade e da proporcionalidade (art. 2º da Lei 9.784/1999) e do princípio da motivação (art. 50, inciso II e §1º, da Lei 9.784/1999) ;
9.2. determinar à Valec, com fundamento no art. 43, inciso I, da Lei 8.443/1992, c/c o art. 250, inciso II, do Regimento Interno do TCU:
9.2.1. que se abstenha de pagar os valores entendidos pela FNS S.A. como devidos em decorrência do atraso na entrega dos trechos da Ferrovia Norte Sul até que a subconcessionária encaminhe memória de cálculo detalhada e que contenha, de forma justificada, todos os valores utilizados para a definição do valor devido e até que a Valec formalize sua concordância com tal memória de cálculo; 
9.2.2. que encaminhe, em até 30 (trinta) dias após sua formalização de concordância, documento que contenha registro das análises efetuadas e que comprove a validade e a adequação da memória de cálculo apresentada pela FNS S.A.;
9.2.3. que, em 30 (trinta) dias, indique, motivadamente, quais as obras, equipamentos, serviços, etc. são necessários para o pleno atendimento, ano a ano e desde o início da subconcessão, das metas de produção e segurança em conformidade com o Contrato 33/07 e com as negociações com a ANTT; 
9.2.4. que apresente plano de ação, no prazo de 60 (sessenta) dias, que contenha as providências necessárias para que, como gestora do contrato de subconcessão, efetive-se a recomposição do patrimônio reversível da subconcessão em relação ao descumprimento, pela FNS S.A, das obrigações elencadas na Cláusula Décima Primeira do Contrato 33/2007;
 (...) 
O trecho em questão foi concedido pela União à Valec Engenharia, Construções e Ferrovias S.A (Valec) e subconcedido por esta à Ferrovia Norte Sul S.A, nos termos do Contrato de Subconcessão 33/2007. Desse modo, a empresa adquiriu o direito de administração e exploração do serviço público de transporte no trecho entre Açailândia (MA) e Palmas (TO) , com extensão de 720 km, pelo preço aproximado de R$ 1,5 bilhão de reais.
A auditoria foi autuada após representação de unidade técnica desta Corte de Contas, qual seja, SeinfraHidroferrovias, que verificou a aprovação de procedimento arbitral acordado entre a Valec e a FNS S.A para definir valores de multas e indenizações que a empresa pública deveria pagar à subconcessionária, em virtude de descumprimento de cláusulas do contrato de subconcessão, bem como de aditivos e atos decorrentes. Conforme constatado, o valor da multa variava entre R$ 76 a 580 milhões de reais, podendo adicionalmente serem cobradas indenizações no valor de R$ 800 milhões de reais (TC Processo 011.566/2015-9) .
Ao apreciar a matéria, o TCU entendeu que as multas cobradas da Valec não tinham previsão contratual e que não houve comprovação dos fatos que ensejariam a aplicação de tais penalidades e indenizações, além de não ter sido apresentado demonstrativo de cálculos para justificar os valores envolvidos. Verificou-se, ainda, que a FNS S.A descumpriu cláusulas do contrato de subconcessão, fato que não foi apurado nem pela Valec, nem pela Agência Nacional de Transportes Terrestres (ANTT) , e poderia, em contrapartida, ocasionar efeitos financeiros contrários àqueles em análise.
Em decorrência das constatações, foi prolatado o Acórdão 322/2019-TCU-Plenário, objeto do presente pedido de reexame interposto pela Ferrovia Norte Sul S/A. Em resumo, os representantes da empresa concessionária sustentam que:
i) as multas tinham previsão em contrato e foram estabelecidas em conformidade com o ordenamento jurídico, sendo que os termos de recebimento apenas avençaram como deveria se dar a entrega definitiva dos trechos ferroviários;
ii) os valores das multas decorreram de cálculos devidamente demonstrados e com respeito aos princípios da proporcionalidade e da razoabilidade; e
iii) não houve descumprimentos contratuais por parte da FNS S.A.
Após analisar tais arguições, a Secretaria de Recursos (Serur) concluiu que a empresa subconcessionária não trouxe elementos aptos a desconstituir as deliberações destinadas à Valec e à ANTT, as quais devem ser mantidas em seus exatos termos.
De acordo com a unidade técnica, as multas objetos em análise foram criadas sem a devida previsão no contrato original e não há elementos de prova que fundamentem os valores que se buscam aplicar à Valec. Também não haveria justificativa para não se apurar eventuais descumprimentos contratuais por parte da subconcessionária, os quais devem ser objeto de exames por parte da ANTT e da Valec, consoante já determinado por este Tribunal. Assim, a Serur propôs negar provimento ao pedido de reexame.
De pronto, reitero o exame preliminar de admissibilidade, por meio do qual o recurso foi conhecido, nos termos do art. 48 da Lei 8.443/1992, c/c os arts. 285 e 286, parágrafo único, do Regimento Interno/TCU, com efeito suspensivo dos itens 9.2, 9.2.1 e 9.2.4 do Acórdão 322/2019-TCU-Plenário (peças 206 e 213) .
No tocante ao mérito, antecipo-me em informar que acompanho a proposta do Secretaria de Recursos e adoto seus fundamentos como minhas razões de decidir. Propugno por negar provimento ao pedido de reexame interposto pela empresa Ferrovia Norte Sul S/A, de forma a manter inalterados os termos do Acórdão 322/2019-TCU-Plenário.
Como bem ressaltou a unidade técnica em sua análise, as sanções que seriam aplicadas à Valec descumpriram o princípio da legalidade (art. 37 da CF/1988 e 14 da Lei 8.987/1995) , os princípios da razoabilidade e da proporcionalidade (art. 2º da Lei 9.784/1999) e o princípio da motivação (art. 50, inciso II e §1º, da Lei 9.784/1999) , conforme passo a expor.
II
O Contrato de Subconcessão 33/2007 previa a aplicação de multa à Valec no caso de atrasos na entrega dos trechos e/ou pólos de carga, nos seguintes termos (peça 47, p. 26) :
20.1 - DA SUBCONCEDENTE VALEC
§ 1o - A SUBCONCEDENTE estará¿ sujeita a¿ aplicação de multas diárias pelo atraso na entrega dos trechos e/ou po¿los de carga, quando os prazos e as condições previstos nos Parágrafos 1°, 2° e 3° do Item 10.1 da Cláusula Décima, não forem cumpridos.
§ 2° - A SUBCONCEDENTE devera¿ indenizar a SUBCONCESSIONA¿RIA, por dia de atraso, em um valor correspondente a 10% (dez por cento) da receita dia¿ria esperada (lucro estimado) , considerando-se as Metas de Produção previstas no Item 6.1 da Cláusula Sexta deste Contrato e o produto médio adotado no Estudo Operacional (ANEXO 111 do Edital de Licitação) .
Com base no Valor Mínimo da Outorga da Subconcessa¿o previsto no Edital de Licitação, a SUBCONCESSIONA¿RIA será¿ indenizada, por dia de atraso, nos seguintes percentuais:
I - Ano de 2007; 0,0014% do Valor da Outorga da Subconcessa¿o;
II - Ano de 2008; 0,0020% do Valor da Outorga da Subconcessa¿o;
III - Ano de 2009; 0,0039% do Valor da Outorga da Subconcessa¿o;
Nesse sentido, caso não fossem cumpridos os prazos e condições acordados, estaria a Valec sujeita a multas diárias, as quais deveriam compensar a subconcessionária por lucros cessantes. 
O cálculo das multas, conforme definido anteriormente, seria feito com base no intervalo de tempo entre as datas de entrega acordadas quando da assinatura do contrato e as reais datas de entrega de cada trecho, definidas pelos termos de recebimento.
Contudo, a empresa Ferrovia Norte Sul S.A, embora tenha emitido os citados termos, não acata suas respectivas datas como aquelas de recebimento de fato de cada trecho. Argumenta que os trechos foram recebidos fora dos padrões acordados, inacabados e com capacidade reduzida, e dessa forma, no cálculo das multas, considera um período maior do que o real.
A título de exemplo, entre a data de entrega acordada para o trecho II (30/4/2009) e a data de assinatura do termo de entrega e recebimento (29/12/2009) transcorreram-se 243 dias. Para a FNS S.A, todavia, o atraso real seria de 1.675 dias, um atraso quase sete vezes maior, com grandes implicações nos valores das penalidades pecuniárias.
A incoerência é ainda maior pelo fato da subconcessionária ter operado a ferrovia nesse intervalo de tempo no qual requer o pagamento das multas pela Valec. Ou seja, a FNS S.A obteve lucro no período, mesmo que em valor aquém do esperado, e ainda assim defende que deva ser ressarcida por meio de multas compensatórias do seu lucro cessante, no valor cheio definido em contrato.
III
A segunda irregularidade verificada à época da auditoria e não afastada por este recurso refere-se às multas por atraso na resolução de passivos ambientais e construtivos. Consoante a citada cláusula 20.1, não havia no Contrato de Subconcessão 33/2007 previsão de multas por tais atrasos, apenas pela demora na entrega do trecho como um todo.
Tais penalidades, no caso dos trechos I-A e II da ferrovia, foram introduzidas pelos termos de entrega e recebimento, atos que não poderiam inovar em relação às cláusulas originais do contrato. Não foram, por conseguinte, obedecidos os trâmites necessários a um instrumento de alteração contratual, nem houve motivação para a introdução de tal dispositivo.
No caso do trecho III, a penalidade por atraso na resolução de passivos ambientais e construtivos foi incluída por meio do segundo termo aditivo ao contrato, sem vício de forma. Mas ainda assim, sem a devida motivação, contrariando o art. 50, inciso II, da Lei 9.784/1999.
Além disso, este Tribunal apurou que as multas por atraso na resolução de passivos ambientais e construtivos foram definidas com fundamento em base de cálculo desproporcional. Isto porque a Valec estaria sujeita à aplicação de multa, em seu valor cheio, no caso de qualquer passivo não solucionado, por menos relevante que ele fosse. Sendo assim, caso houvesse qualquer passivo não solucionado, ainda que a subconcessionária estivesse operando os trilhos e obtendo receita, a Valec deveria ressarcir a FNS S.A.
Em razão desses elementos, concordo com as conclusões da Serur no sentido de que as razões recursais trazidas pela FNS S.A não são suficientes para alterar o julgado anterior. As multas em análise foram definidas em documentos que não são hábeis para criarem novo fato gerador de sanção e não houve a devida alteração do Contrato 33/2007. De fato, foram descumpridos os princípios da legalidade e da motivação.
Ademais, os valores especificados são desarrazoados e estão desacompanhados de memória de cálculo e documentos que os embasassem. Nem mesmo nessa etapa processual, a recorrente conseguiu carrear aos autos demonstrativo de que os valores utilizados para a definição do montante devido estão corretos. A recorrente, mais uma vez, se limitou a argumentar que as multas foram razoáveis e calculadas de forma clara, em obediência aos marcos iniciais previstos em contrato, sem, contudo, demonstrar isso documentalmente.
Por fim, relembro que a auditoria também apontou descumprimentos contratuais por parte da FNS S.A, os quais podem gerar efeitos financeiros opostos aos das multas em análise. Em decorrência foi prolatada determinação à Valec para que apresentasse plano de ação com as providências necessárias para a recomposição do patrimônio reversível da subconcessão em relação ao descumprimento, pela FNS S.A, das obrigações elencadas na Cláusula Décima Primeira do Contrato 33/2007, item 9.2.4 do acórdão recorrido.
A recorrente também se insurge contra tal dispositivo. Alega que não houve qualquer vício ou irregularidade por parte da empresa quanto ao cumprimento de metas. Com relação aos investimentos que não teriam sido realizados nos termos do contrato de subconcessão, sustenta que não puderam ser entregues no prazo ajustado por falhas da Valec, em especial decorrentes dos passivos ambientais e dos defeitos de construção.
Mais uma vez, faltou à recorrente demonstrar documentalmente aquilo que alega. Ademais, essa documentação deve, em verdade, ser endereçada à ANTT e à Valec, entidades que possuem competência fiscalizatória sobre a subconcessão de trechos ferroviários e que irão realizar tal avaliação.
Relembro que este Tribunal não deliberou ainda sobre possíveis descumprimentos contratuais por parte da FNS S.A. Apenas determinou à Valec que elaborasse plano de ação com as providências necessárias para a recomposição do patrimônio reversível da subconcessão. Não vejo, portanto, motivo para desconstituir a determinação anterior.
Ante tais razões, assim como a Serur, entendo que devam ser mantidas as deliberações do Acórdão 322/2019-TCU-Plenário, de modo que não haja pagamentos indevidos por parte da Valec à Ferrovia Norte Sul S.A.
	Diante do exposto, VOTO por que seja adotada a minuta de deliberação que ora trago ao exame deste Colegiado.
TCU, Sala das Sessões Ministro Luciano Brandão Alves de Souza, em 4 de março de 2020.
Ministro VITAL DO RÊGO 
Relator